ACORDAO-COMPLETO-2450220

ACÓRDÃO 2754/2022 ATA 15/2022 - PRIMEIRA CÂMARA

VISTOS, relatados e discutidos estes autos de Tomada de Contas Especial instaurada pela Fundação Nacional de Saúde, contra Wilmar Schrader, Presidente do Instituto de Apoio ao Desenvolvimento Humano e do Meio Ambiente, no período de 13/10/1999 a 30/6/2004, em razão da impugnação parcial de despesas do Convênio 349/1999, que teve por objeto a adoção de medidas para atendimento básico de saúde às populações indígenas do Distrito Sanitário de Cuiabá/MT;
ACORDAM os Ministros do Tribunal de Contas da União, reunidos em sessão da 1ª Câmara, diante das razões expostas pelo relator, em:
9.1. acolher as alegações de defesa de Wilmar Schrader e do Instituto de Apoio ao Desenvolvimento Humano e do Meio Ambiente, julgando regulares suas contas, nos termos dos arts. 1º, inciso I, 16, inciso I, 17 e 23 da Lei 8.443/1992, dando-lhes quitação plena;
9.2. dar ciência desta deliberação aos responsáveis e à Fundação Nacional de Saúde.

TOMADA DE CONTAS ESPECIAL. Instaurada pela Fundação Nacional da Saúde-Funasa/Ministério da Saúde em razão da não devolução de saldo do Convênio n°349/1999, celebrado com o Instituto de Apoio ao Desenvolvimento Humano e do Meio Ambiente - Objeto: ações de assistência à saúde indígena - Processo 25100.011556/2010-12 (SEI)

Primeira Câmara

Entidades/órgãos do Governo do Estado de Mato Grosso.

3. Interessados/Responsáveis:
3.1. Interessado: Claudia Maria Calorio (XXX.390.101-XX).
3.2. Responsáveis: Instituto de Apoio Ao Desenvolvimento Humano e do Meio Ambiente (01.051.518/0001-17); Wilmar Schrader (XXX.549.939-XX)..

13.1. Ministros presentes: Benjamin Zymler (na Presidência), Walton Alencar Rodrigues (Relator) e Jorge Oliveira.
13.2. Ministro-Substituto convocado: Augusto Sherman Cavalcanti.
13.3. Ministro-Substituto presente: Weder de Oliveira.

WALTON ALENCAR RODRIGUES

Adoto, como parte do relatório, instrução elaborada pela Secretaria de Controle Externo de Tomada de Contas Especial:
INTRODUÇÃO
Cuidam os autos de tomada de contas especial instaurada pela Fundação Nacional de Saúde (Funasa/MS) , em desfavor do Sr. Wilmar Schrader (CPF XXX.549.939-XX) , à época gestor (Presidente) do Instituto de Apoio ao Desenvolvimento Humano e do Meio Ambiente (CNPJ 01.051.518/0001-17) , no período de 13/10/1999 a 30/6/2004, em razão da impugnação parcial de despesas aplicadas irregularmente dos recursos repassados por meio do Convênio 349/1999 (Siafi 375511) , cujo objeto tratou de viabilizar as medidas para atendimento básico de saúde às populações indígenas do Distrito Sanitário de Cuiabá/MT, conforme consta do termo de convênio (peça 2, p. 51) .
 HISTÓRICO
2.	A irregularidade constatada pelo tomador foi a não devolução do saldo do convênio no valor de R$ 126.265,72, tendo como data base 6/10/2000, bem como o pagamento indevido de tarifas bancárias no valor de R$ 242,65, conforme consta do Relatório de Auditoria da CGU n° 807/ 2018 (peça 11, p. 5-8) .
3.	Os recursos públicos federais fiscalizados foram os repassados por meio de convênio, transferidos à entidade convenente (Instituto de Apoio ao Desenvolvimento Humano e do Meio Ambiente) , no valor de R$ 3.424.003,27, mas tendo sido liberados parcialmente o montante de R$ 3.394.143,57, recursos esses transferidos à conta específica 7092-0, da agência 3499, do Banco do Brasil (peça 2, p. 75) , por meio das ordens bancárias abaixo (peça 10, p. 2) :
	Data
	Ordem bancária
	Valor (R$) 

	9/11/1999
	1999OB007311
	500.000,00

	10/12/1999
	1999OB007994
	400.000,00

	5/5/2000
	2000OB002630
	377.189.24

	14/8/2000
	2000OB006613
	326.683,00

	29/9/2000
	2000OB008283
	399.856,24

	23/10/2000
	2000OB008939
	207.143,76

	29/11/2000
	2000OB10060
	476.746,75

	28/12/2000
	2000OB010843
	706.524,58

	Total
	3.394.143,57

3.1.	Parte dos extratos bancários contendo a movimentação financeira dos recursos estão assentados na peça 2, p. 154-166, 258-265, 278-280, 328-331, 349-350, 472-484.
4.	O Parecer Técnico Funasa/CORMT 01/2000 apontou o cumprimento parcial das metas inseridas no plano de trabalho do convênio (peça 2, p. 168-170) .
5.	Constam nos autos diversos documentos relativos à aquisição de bens e de serviços no cumprimento da execução do objeto do convênio, a exemplo de notas fiscais, relação de bens produzidos, relação de pagamentos, relatório de execução físico-financeira, conciliação bancária e outros (peça 2, p. 177-210, 225-257, 286-290, 307-326 e 409-471) . 
6.	Foram efetuadas pelo concedente dos recursos algumas notificações ao convenente, para que efetuasse esclarecimentos acerca de algumas inconsistências verificadas por ocasião da execução do ajuste (peça 2, p. 660, 664, 720, 723, peça 10, p. 41-42, p. 105-106) .
7.	O Parecer Financeiro 035/2010, datado de 24/2/2010, trouxe informações relativas à execução do convênio, bem como a não aprovação da execução da quantia de R$ 1.564.213,73, bem como aprovou a utilização da quantia de R$ 77.740,60 (peça 2, p. 746-747) .
7.1.	Já o Parecer Financeiro 131/2010, de 5/11/2010 (peça 2, p. 834-839) , veio estornar a aprovação da quantia de R$ 77.740,60, conforme mencionado no subitem anterior, bem como manter a não aprovação do valor de R$ 1.641.954,33. 
7.2.	Por fim, o tomador concluiu pelo débito, em valores originais na data de devolução do saldo do convênio no valor de R$ 126.265,72, tendo como data base 6/10/2000, bem como o pagamento indevido de tarifas bancárias no valor de R$ 242,65, conforme consta do Relatório de Auditoria da CGU n° 807/ 2018 (peça 11, p. 5-8) .
8. 	O responsável constituiu procurador para representá-lo junto à entidade convenente, tendo apresentado os seus elementos de defesa junto à Funasa (peça 2, p. 794-809) , havendo também manifestação de defesa do Sr. Wilmar Schrader nos elementos assentes à peça 2, p. 850-852 e peça 8, p. 50-66.
9.	Por meio do Acórdão 1202/2014-TCU-Segunda Câmara (peça 2, p. 966-968) , o TCU determinou à Superintendência da Funasa em Mato Grosso que "concluísse a tomada de contas especial 349/1999 (Siafi 375511) , conforme os termos da Instrução Normativa 71/2012 e, se fosse o caso, encaminhasse o processo de TCE à CGU".
10.	O Parecer 582/2013/CJU/CGU/AGU, de 13/9/2013 (peça 8, p. 171-173) , concluiu pela impossibilidade de análise e emissão de manifestação jurídica em relação à situação pela qual demandou a instauração da presente tomada de contas especial. 
11.	Já o documento assente à peça 8, p. 177-179, do Ministério da Saúde, denominado 'Parecer Técnico', datado de 25/10/2013, contém manifestação do Coordenador Distrital de Saúde Indígena do Distrito Sanitário Especial Indígena de Cuiabá (Dsei-MT) em que ressalta sentir-se impedido de apontar qualquer situação que impedisse a aprovação da prestação de contas. 
12.	O Parecer Financeiro 007/2017, de 11/1/2017 (peça 8, p. 295-304) , circunstanciou as situações pelas quais foi instaurada a TCE, bem como concluiu aprovar a prestação de contas da entidade convenente de forma parcial, no valor de R$ 1.424.055,21, tendo condicionado a aprovação do valor de R$ 126.508,37 ao atendimento de notificação expedida e encaminhada ao responsável.
13.		 	Por fim, o Relatório de Auditoria 807/2018, da CGU (peça 10, p. 1-4) , relatou os fatos que ensejaram a instauração da presente tomada de contas especial, tendo concluído ao final que houve um dano total ao erário, atualizado até a data da confecção daquele documento (relatório) , no valor de R$ 828.210,05.
14.	Concluída a tomada de contas especial no âmbito da Fundação Nacional de Saúde, a Secretaria Federal de Controle Interno, com fundamento no seu Relatório de Auditoria 807/2018, certificou a irregularidade das contas (peça 10, p. 5) , tendo o dirigente do Controle Interno emitido o Parecer 807/2018 (peça 10, p. 7) e a autoridade ministerial competente tomado conhecimento dos fatos, na forma regulamentar, determinando o encaminhamento das presentes contas a este Tribunal (peça 11, p. 13) .
15.	Ressalta-se que não foi encontrado nos autos o Relatório do Tomador de Contas. 
15.1.	À peça 12 dos autos, foram efetuadas as análises relacionadas aos fatos que ensejaram a instauração da TCE, tendo sido proposta a realização das citações dos responsáveis constantes do preâmbulo da presente instrução, sendo a proposta corroborada pelo Diretor e Secretário da Unidade Técnica (peças 13 e 14) . As irregularidades que levaram às citações foram as seguintes:
22.	No presente caso, ficou definido pelo instaurador da TCE que o responsáveis pelas irregularidades que implicaram proposta de devolução de recursos foi o então gestor da entidade convenente, Sr. Wilmar Schrader (CPF XXX.549.939-XX) , à época gestor (Presidente) do Instituto de Apoio ao Desenvolvimento Humano e do Meio Ambiente (CNPJ 01.051.518/0001-17) , no período de 13/10/1999 a 30/6/2004, bem como a própria entidade recebedora dos recursos, pessoa jurídica de direito privado destinatária de transferências voluntárias de recursos federais feitas com vistas à consecução de uma finalidade pública, que segundo a Súmula TCU 286, responde solidariamente com seus administradores pelos danos causados ao erário na aplicação desses recursos. 
a.1)  Irregularidade: Não devolução do saldo da conta específica do Convênio 349/1999, no caso de não utilização da totalidade dos recursos federais transferidos na execução do objeto pactuado (peça 9, p. 9-54) ;
a.2)  Condutas dos responsáveis 
a.2.1) Wilmar Schrader (CPF XXX.549.939-XX) e Instituto de Apoio ao Desenvolvimento Humano e do Meio Ambiente (CNPJ 01.051.518/0001-17) : Deixar de devolver o saldo atualizado da conta específica do Convênio 349/1999, no caso de não utilização dos recursos federais transferidos na execução do ajuste.
a.3)  Dispositivos violados: art. 37, caput, c/c o art. 70, parágrafo único, da Constituição da República Federativa do Brasil, art. 93, do Decreto-lei 200/1967, art. 66, do Decreto 93.872/1986, arts. 60 a 64 da Lei 4.320/1964 e art. 5, inciso I, II e IV da IN/08/03/TCE e arts. 62, 63 §2° inciso III, art. 96 da Lei 4.320/1964, art. 8° da IN/STN 01/1997, art. 93 do Decreto-Lei 200/67; art. 22 da IN/STN 1/1997;
a.4) Evidências: Parecer Financeiro 007/2017, de 11/1/2017 (peça 8, p. 295-304) .
22.1.		 A despeito do longo prazo existente do repasse do débito, cabe ressaltar que o responsável apresentou os elementos de defesa na data de 9/8/2010 (peça 8, p. 50-66) , ou seja, há menos de dez anos, situação essa que robustece o entendimento da tese da inexistência de prejuízo ao contraditório e da ampla defesa nesta etapa processual, que deve ser analisado a cada caso concreto, com demonstração de prejuízo efetivo, sob pena de violar-se a regra de imprescritibilidade das ações de cobrança de dano ao erário (Acórdão 3457/2017-TCU-Segunda Câmara, rel. Ministro Marcos Bemquerer; Acórdão 461/2017-TCU-Primeira Câmara, rel. Ministro Walton Alencar Rodrigues; Acórdão 2850/2016-TCU-Plenário, rel. Ministro Vital do Rêgo; Acórdão 854/2016-TCU-Plenário, rel. Ministro Benjamin Zymler) . 
22.2.	 Demais disso, cabe não deixar olvidar a questão da imprescritibilidade da pretensão de ressarcimento ao Erário fundada em decisão de Tribunal de Contas, que teve a repercussão geral reconhecida pelo STF (Tema 899) , mas que no entanto, até o momento, prevalece reiterada jurisprudência do STJ e do próprio STF, reconhecida pela doutrina, na linha da imprescritibilidade do débito, com fundamento no § 5º do art. 37 da Constituição Federal.
22.3.	 Destaque-se que esse entendimento tem sido aplicado, no âmbito do TCU, com a modulação necessária para assegurar a observância dos princípios da ampla defesa e da segurança jurídica, a partir da análise das situações concretas. Exemplos nesse sentido são a possibilidade de dispensar a instauração de tomada de contas especial após dez anos, prevista na IN TCU 71/2012, e em vários acórdãos, a exemplo dos trazidos pelo recorrente, nos quais este Tribunal concluiu por considerar iliquidáveis as contas em razão da efetiva impossibilidade do exercício de ampla defesa pelo longo decurso de tempo.
22.4.	 Desse modo, uma vez instaurada a tomada de contas especial, deve-se perquirir a recomposição do erário em caso de comprovado prejuízo aos cofres públicos. A Súmula de jurisprudência 282, ['As ações de ressarcimento movidas pelo Estado contra os agentes causadores de danos ao erário são imprescritíveis'] deste Tribunal, exarada em consonância com o posicionamento do Supremo Tribunal Federal no bojo do Mandado de Segurança 26.210-9/DF, DOU de 10/10/2008, desconstitui o eventual argumento de que ocorre prescrição das ações de ressarcimento por prejuízos causados ao Erário.
22.5.	 No Acórdão 1727/2003-TCU-Primeira Câmara, este Tribunal descartou a aplicação, nos processos de sua competência, da prescrição quinquenal prevista no Decreto 20.910/1932. Naquela oportunidade, restou consignado que essa norma se aplica às dívidas da União, dos estados e dos municípios, bem como a todo e qualquer direito ou ação contra a Fazenda federal, estadual ou municipal, o que não é o caso em questão, tendo em vista que a Tomada de Contas Especial busca reconstituir o Erário, somente vindo a ser um título executivo ao final do seu julgamento.
22.6.	 Acrescente-se que no Mandado de Segurança n. 26.210/DF - um dos fundamentos da Súmula-TCU n. 282 - o ministro Ricardo Lewandowski, relator do writ, foi bastante explícito sobre seu entendimento, acolhido pelo plenário daquela Corte, no sentido de que aos processos de tomada de contas especial aplica-se a referida parte final do artigo 37, § 5º, da Constituição Federal:
22.7. Assim, segundo o Supremo Tribunal Federal, o artigo 37, § 5º, da Constituição Federal aplica-se às tomadas de contas especiais, estando estas, portanto, abrangidas no conceito de ações de ressarcimento ao erário referidos naquele dispositivo, as quais são imprescritíveis. 
22.8.	 Demais disso, é pertinente ressaltar que na tomada de contas especial o ônus da prova incumbe ao responsável pela aplicação dos recursos repassados, que se torna o responsável pelo débito e multa por mera presunção de prejuízo ao erário se ausente ou falha a prestação de contas, devendo assim ser dada continuidade ao presente processo, citando-se os responsáveis pelas irregularidades apontadas que geraram o prejuízo aos cofres públicos. 
Destarte, foram efetuadas as citações deferidas (peças 13 e 14) , tendo os responsáveis apresentados os elementos de defesa, consoante os documentos assentes às peças 33 e 38. 
ANÁLISE DOS PRESSUPOSTOS DE PROCEDIBILIDADE DA IN/TCU 71/2012
Verificação de Eventual Prejuízo ao Contraditório e Ampla Defesa
16.	Verifica-se que não há prejuízo ao contraditório e ampla defesa, uma vez que não houve o transcurso de mais de dez anos desde o fato gerador sem que tenha havido a notificação do responsável pela autoridade administrativa federal competente (art. 6º, inciso II, c/c art. 19 da IN/TCU 71/2012, modificada pela IN/TCU 76/2016) , conforme observado nos documentos mencionados no histórico da presente instrução, maiormente considerando o fato de que o responsável apresentou defesa, por meio de procurador legalmente constituído, por meio dos elementos de defesa protocolados na data de 9/8/2010, portanto, menos de dez anos após a data da irregularidade constatada (peça 8, p. 51) . 
17.	Em que pese o lapso temporal de praticamente 10 (dez) anos entre a suposta irregularidade e data da notificação dos responsáveis, não há que se falar, nesta etapa processual, da ocorrência de prejuízo ao contraditório e à ampla defesa, que deve ser analisado a cada caso concreto, com demonstração de prejuízo efetivo, sob pena de violar-se a regra de imprescritibilidade das ações de cobrança de dano ao erário (Acórdão 3457/2017-TCU-Segunda Câmara, rel. Ministro Marcos Bemquerer; Acórdão 461/2017-TCU-Primeira Câmara, rel. Ministro Walton Alencar Rodrigues; Acórdão 2850/2016-TCU-Plenário, rel. Ministro Vital do Rêgo; Acórdão 854/2016-TCU-Plenário, rel. Ministro Benjamin Zymler) . 
18.	Ademais, o prejuízo à ampla defesa e ao contraditório decorrente da citação tardia deve ser efetivamente demonstrado pelo responsável com a indicação do obstáculo ou dificuldade concreta que implicou em prejuízo à defesa, não sendo suficiente a mera alegação (Acórdão 1304/2018-TCU-Primeira Câmara, rel. Ministro Bruno Dantas) . Nesse sentido, considerando os elementos coligidos aos autos até o momento da instrução anterior, entendeu-se possível, naquela oportunidade, o seguimento desta tomada de contas especial, com a citação dos responsáveis pelo valor integral do débito apurado.
Valor de Constituição da TCE
19.	Verifica-se, também, que o valor original do débito apurado (sem juros) , em 01/01/2017, é de R$ 395.779,90, portanto superior ao limite mínimo de R$ 100.000,00, na forma estabelecida conforme os arts. 6º, inciso I, e 19 da IN/TCU 71/2012, modificada pela IN/TCU 76/2016.
VERIFICAÇÃO DA EXISTÊNCIA DE OUTROS DÉBITOS
20.	Em atenção ao comando contido no item 9.4 do Acórdão 1772/2017-TCU-Plenário, de relatoria do Exmo. Ministro-Substituto Augusto Sherman Cavalcanti, e em atendimento ao disposto no art. 6º, § 1º, da Instrução Normativa TCU 71/2012, informa-se que foi constatada a existência do processo de tomada de contas especial TC Processo 013.579/2012-6, atribuída aos responsáveis arrolados nestes autos.
EXAME TÉCNICO
Da citação do responsável WILMAR SCHRADER (CPF: XXX.549.939-XX) (Ofício 11605/2019-TCU/Seproc, de 19/11/20219 (peça 27) :
Alegações de defesa apresentadas pelo Sr. Wilmar Schrader (peça 33) :
21.	O defendente iniciou as suas alegações de defesa contextualizando as situações pelas quais foi demandando a apresentar as suas alegações de defesa, conforme as explicações abaixo:
Resumidamente, as regras iniciais eram de que o governo federal necessitava da colaboração da sociedade civil para operar em menos de 6 meses a mobilização, instalação e organização dos que viriam a ser os 37 distritos sanitários indígenas Brasil afora. A Lei federal das OSCIP então fora regulamentada por decreto presidencial, a partir do que se difundiu o comando fático para celebrar Termos de Parcerias. Mas logo esse formal se viu inviável por óbices em pareceres jurídicos. Não obstante a impossibilidade formal, e ter-se recuado ao modelo convenial nos termos da STN IN 001, o lastro das relações de fato era de para uma verdadeira cooperação e parceria. Ou seja, o Instituto Trópicos foi instado a atuar como braço de apoio e cooperação com a FUNASA. Isto significou que nenhuma decisão executiva foi do conveniado, nenhum pagamento realizado, sem que cada talão de cheque fosse demonstrado (à época sem o sistema eletrônico) e a devida apresentação da ordem numérica dos cheques em gastos mais significativos apresentados antes do preenchimento, e nos demonstrativos das despesas a vinculação de cada pagamento a cada unidade de despesa programada e conveniada, conforme extratos integrais apresentados. Dada a urgência do órgão federal, note-se que até a própria conta bancária do particular, em acordo tácito com a instituição financeira, foi aberta, não pelo Instituto Trópicos, mas pela FUNASA, como de fato sendo um regime de conta vinculada. Sobretudo em menos de 60 dias, então, cerca de 46 organizações foram selecionadas por meio de chamada pública nacional, sendo o Trópicos - OSCIP, uma das selecionadas, tendo sido merecedora da confiança desde logo participado do conselho consultivo da saúde indígena da FUNASA, conforme portaria baixada por aquele órgão. Ainda nos idos de novembro de 1999, após reuniões de planejamento estratégico com os selecionados e a formalização dos atos conveniais, foi publicado o Convênio nº 349/99 com o Trópicos, aqui objeto de questionamento quanto à possível inconformidade financeira. E como objeto contínuo até o ano de 2004, seguiram-se mais dois convênios, tudo para estabelecer as formalidades de garantia da sequência das ações programadas pelo Conselho Distrital e aprovadas pela FUNAI-DESAI. Refere-se aos convênios de nº 036/01 e 087/02, no geral aditivados mais de 4 vezes cada um, certamente por descompasso na necessária capacidade de planejamento do órgão responsável. Fato é que, se verificados os documentos na base das provas materiais dos autos originais, o que se pode constatar é que de modo ágil, funcional, econômico e fidedigno, no âmbito do convênio em tela, foi instalado o Conselho Distrital, e no mesmo compasso selecionados e treinados 150 profissionais de saúde, comprados vários veículos utilitários, celebrados contratos com fornecedores de medicamentos, insumos, serviços médico-odontológicos e aéreos, construídos 24 postos de saúde em aldeias das mais remotas, estabelecidos protocolos de serviços e, em menos de 40 dias da assinatura desse primeiro convênio em questionamento, 120 profissionais já se encontravam destacados e atuantes nas rotinas de serviços de atendimento à cerca de 6.400 pessoas de 6 etnias, distribuídas em 65 aldeias espalhadas por cerca de 300 mil Km² em regiões do entorno de um raio de 500km da cidade de Cuiabá, como se pode denotar dos documentos de objeto do convênio.
21.1.	Quanto ao mérito, o defendente alegou q	ue não deve prosperar a informação que ora se converte em juízo de prática ilegal da aplicação do recurso convenial, em particular a informação de ter havido um saldo convenial no valor de R$126.265,72 sem obrigação de devolver ao concedente. Isto por razão de prova material inequívoca, passível de constatação nos autos das contas, consoante os seguintes fatos:
	1. No fato sob prova documental em contabilidade o saldo financeiro real do convênio nº 349/99, no prazo da vigência convenial foi de R$0,00 (vide anexo 02 - cópia "Anexo IV - Execução Financeira - Parcela 07 - Saldo de Convênio) . E o saldo bancário foi negativo, com débito de R$ 184,32 (vide anexo 03 - "Anexo VII - Conciliação Bancária - 7ª Parcela") . 
	2. Outrossim, no relatório antecedente, conforme se vê da execução da "Parcela 6ª", isto sim, verificou-se um saldo financeiro de R$ 125.476,08, conforme se pode verificar no doc. "Anexo IV, 6ª parcela, Execução de Receita e Despesa". (vide anexo 04) . Ocorre que este saldo foi remetido ao seguinte e último período executivo e relatório do citado convênio. 
	3. Ora, é de se verificar se a póstuma conclusão (cerca de dezenove anos do fato gerador) aqui contestada, a que gera a notificação de suposto considerável saldo financeiro não devolvido, não decorre de erro material grave de análise, com indícios de um salto temporal e documental nos autos de origem das contas, exatamente sobre os documentos autuados sob nome de "relatório da 7ª Parcela", aquele que após apresentado e aprovado pela concedente, de fato e de direito encerrou o Convênio nº 349/99. 
	4. Para os fins de alinhar uma conclusão fiel aos fatos e aos documentos contábeis e administrativos apresentados, é de se considerar a ordem de uma sequência de oito relatórios, sendo que o oitavo (ou relatório denominado 7ª Parcela) , foi devidamente apresentado, analisado e sofreu aprovação pelas diretorias administrativa e financeira da FUNASA, conforme pareceres que constam nos autos. 
	5. Dizendo de outra forma: um saldo R$ 125.476,08, se refere à antecedente parcela, a 6ª, e não à parcela final do convênio, o que pede diligências que se apure possível erro material na análise da ordem documental nos autos da origem do fato. 
	6. Para os efeitos de provas complementares aos argumentos da defesa aqui lavrados, é anexado cópia da prestação de contas da 7ª e última parcela, em especial os documentos: "Financeiro - 7ª Parcela" (anexo 05) ; "Demonstrativo de Despesas por Elemento de Despesas - Resumo" (Anexo 06) ; Execução Financeira - em R$ - Parcela 07 - Saldo de Convênio" (Anexo 07) ; "Anexo VII - Conciliação Bancária - 7ª Parcela" (Anexo 08) ; "Anexo V - Relação de Pagamento - 7ª Parcela (Anexo 09) .
Análise:
22.	A linha defesa se resume a afirmar um eventual equívoco quando da realização da prestação de contas por parte do concedente de recursos, uma vez que o saldo financeiro em questão, que são os valores componentes do débito de que trata a presente TCE, na realidade se trata da sexta parcela repassada, mas que na realidade a conta corrente específica do convênio apresentava um saldo negativo de R$ 184,32, conforme documento assentado à peça 35, p. 11, sendo o saldo de R$ 125.476,08 refere à antecedente parcela, a 6ª, e não à parcela final do convênio, o que pede diligências que se apure possível erro material na análise da ordem documental nos autos da origem do fato. Assim, alegou uma possível situação de erro material e da necessidade de realização de diligências para busca de eventual equívoco, maiormente considerando o fato de que o responsável apresentou as prestações de contas.
22.1.	Nossa análise perfilha o entendimento de não cabe acatar as alegações de defesa do responsável, uma vez que é pertinente lembrar, que na fiscalização dos gastos públicos, privilegia-se como princípio básico a inversão do ônus da prova, cabendo ao gestor demonstrar a boa aplicação dos dinheiros e valores públicos sob sua responsabilidade (art. 70, parágrafo único, da Constituição Federal e art. 93 do Decreto-Lei 200/1967, c/c o art. 66 do Decreto 93.872/1986) . A boa-fé não pode ser presumida, devendo ser demonstrada e comprovada a partir dos elementos que integram os autos. Na jurisprudência do TCU há diversos julgados nesse sentido, a exemplo do Acórdão 3874/2014-TCU-Segunda Câmara, relatoria do Ministro Benjamin Zymler.
22.2.	Não é cabível ao defendente requerer ao TCU as provas e realizações de diligências ou periciais para fazer prova da correta aplicação dos recursos por parte de quem efetuou a gestão, cabendo lembrar, ainda, que foram efetuadas pelo concedente dos recursos algumas notificações ao convenente, para que efetuasse esclarecimentos acerca de algumas inconsistências verificadas por ocasião da execução do ajuste (peça 2, p. 660, 664, 720, 723, peça 10, p. 41-42, p. 105-106) .
22.3.		In casu, não se está aqui a requisitar os valores atinentes à execução integral dos recursos transferidos para a execução do convênio, mas apenas o saldo relativo aos recursos não utilizados, considerando não apenas o dinheiro transferido, mas também a remuneração obtida com a aplicação financeira ao longo da execução. Os documentos apresentados pelo defendente não demonstram ter ocorrido a devolução do saldo desses recursos aqui objeto da presente TCE, tanto é que a própria defesa não se mostra segura de tal fato, tendo exigido, inclusive, a realização de diligências.
22.4.	Acerca das afirmações relativas à execução integral do convênio, é pertinente rememorar que o Parecer Financeiro 035/2010, datado de 24/2/2010, trouxe informações relativas à execução do convênio, bem como a não aprovação da execução da quantia de R$ 1.564.213,73, bem como aprovou a utilização da quantia de R$ 77.740,60 (peça 2, p. 746-747) . 	Já o Parecer Financeiro 131/2010, de 5/11/2010 (peça 2, p. 834-839) , veio estornar a aprovação da quantia de R$ 77.740,60, conforme mencionado, bem como manter a não aprovação do valor de R$ 1.641.954,33. 	Por fim, o tomador concluiu pelo débito, em valores originais na data de devolução do saldo do convênio no valor de R$ 26.265,72, tendo como data base 6/10/2000, bem como o pagamento indevido de tarifas bancárias no valor de R$ 242,65, conforme consta do Relatório de Auditoria da CGU n° 807/ 2018 (peça 11, p. 5-8) .
22.5.	Destarte, como se observa, o concedente dos recursos considerou executado o objeto do ajuste aqui tratado, todavia entendendo que não foi efetuada a devolução do saldo dos recursos, razão pela qual restou em débito os devedores solidários. Assim, não tendo o defendente conseguido comprovar a inexistência do débito, sendo a aplicação dos recursos sob sua responsabilidade, em afronta às normas que impõem aos gestores públicos a obrigação legal de, sempre que demandados pelos órgãos de controle, apresentar os documentos que demonstrem a correta utilização das verbas públicas, a exemplo do contido no art. 93 do Decreto-Lei 200/1967: "Quem quer que utilize dinheiros públicos terá de justificar seu bom e regular emprego na conformidade das leis, regulamentos e normas emanadas das autoridades administrativas competentes." 
22.7.	Ante esse arcabouço normativo, o gestor aqui responsabilizado, participou diretamente das transferências bancárias e, portanto, praticou ato comissivo em relação aos recursos aqui questionados e deveria ter providenciado a devolução do saldo dos recursos em questão, comprovando a regular prestação de contas, razão pela impende rejeitar as alegações de defesa apresentados, bem como propor o julgamento pela irregularidade das contas, descabendo a aplicação da sanção prevista no art. 57, da Lei 8.443/1992, considerando a prescrição da pretensão punitiva. 
Da citação do INSTITUTO DE APOIO AO DESENVOLVIMENTO HUMANO E DO MEIO AMBIENTE (CNPJ 01.051.518/0001- 17) (EDITAL 0448/2020-TCU/Seproc, DE 7 DE ABRIL DE 2020 (peça 21) :
Alegações de defesa apresentadas pela representante legal da entidade responsável (peça 38) :
23.	A defendente iniciou as suas alegações de defesa contextualizando a situação pela qual demandou a citação do responsável, alegando que todas as comunicações entre a entidade e o órgão convenente, bem como as devidas prestações de contas parciais, além da prestação de contas final, durante a vigência da parceria, deram-se por intermédio do então presidente Wilmar Schrader e/ou seu procurador e coordenador executivo, Villi Seilert. 
23.1.	Alegou que não há sequer endereçamento de comunicações e correspondência à defendente, à exceção de uma, no período de 2004, missiva que foi recebida e respondida pelo coordenador executivo, justificando eventuais pendências apontadas na análise da referida prestação de contas, conforme se observa nos elementos comprobatórios destes autos.
23.2.	A defendente mencionou, ainda, que a celeuma de que trata os autos foi posterior à saída da Defendente da presidência do Instituto, o que denota seu desconhecimento completo da pretensão de cobrança dos valores apontados na Tomada de Contas Especial instaurada em 2010, pela Funasa, e agora, neste procedimento no âmbito deste Egrégio Tribunal de Contas e, apenas com o advento de sua citação, em 27 de abril de 2020, mais de vinte anos após o início do convênio questionado, a defendente toma conhecimento dos apontamentos apresentados pelo órgão convenente e toda a celeuma que se deu em torno do suposto saldo a devolver.
23.3.	Demais disso, a defesa alega ainda que a preliminar de ilegitimidade passiva não estivesse presente nos autos, há que se reconhecer o manifesto prejuízo à ampla defesa da Defendente e sendo certo que a área técnica, em sua manifestação de proposta de citação, também analisou a questão de eventual prejuízo ao contraditório e ampla defesa, nos itens 16 a 18 da peça, ao se referir aos pressupostos de procedibilidade, concluindo pela inexistência de prejuízo, sendo tal conclusão deve ser analisada, evidentemente, caso a caso e de forma individualizada. 
23.4.	Assim, a defendente passou a tomar na defesa apresentada a citação à entidade como se tivesse sido direcionada à pessoa física da dirigente, consoante se observa nos elementos da peça 38, alegando, ainda, a verificação do prazo de prescrição da pretensão punitiva: 
"23. Observa-se ter ocorrido a prescrição da pretensão punitiva por parte do TCU que, nos termos do entendimento firmado no Acórdão 1441/2016-TCU-Plenário (Rel. Ministro Benjamin Zymler) , subordina-se ao prazo geral de prescrição indicado no art. 205 do Código Civil, qual seja, dez anos contados a partir da data de ocorrência da irregularidade sancionada, nos termos do art. 189 do Código Civil. As irregularidades discutidas nesta TCE ocorreram nos exercícios de 1999 e 2000, portanto há mais de 10 anos." 
23.5.	Alega que o STF, ao apreciar o tema 899 de repercussão geral (tendo como leading case o Recurso Extraordinário 636.886, oriundo de Alagoas) , assim fixou a nova tese: 
"É prescritível a pretensão de ressarcimento ao erário fundada em decisão de Tribunal de Contas".
23.6.	Alega que o debate em torno da imprescritibilidade das ações de ressarcimento de dano ao erário se dá fundamentado no artigo 37, §5º da Constituição Federal, que traz em seu texto: 
§ 5º A lei estabelecerá os prazos de prescrição para ilícitos praticados por qualquer agente, servidor ou não, que causem prejuízos ao erário, ressalvadas as respectivas ações de ressarcimento. 
23.6.	 Nesse sentido, a pretensão estatal poderia ser acionada em qualquer tempo, responsabilizando gestores ou mesmo agentes particulares que tenham se utilizado de recursos públicos em parcerias e congêneres, valorizando a indenização ao erário em detrimento da segurança jurídica trazida pelos prazos prescricionais no sistema judicial. Alega que a intenção de limitar o reconhecimento do prazo prescricional às decisões oriundas das cortes de contas anuncia a manutenção da imprescritibilidade de responsabilização de dano ao erário nos casos de comprovado dolo no desvio de recursos ou desvio de finalidade na aplicação desses recursos. Nesse sentido, permaneceriam imprescritíveis a obrigação de ressarcir o erário por ato doloso de improbidade administrativa ou outro ato ilícito intencional, conforme já estabelecido em tese anterior pela Suprema Corte.
23.7.	No que tange ao mérito, a defesa ressalta que o objeto da presente tomada de contas se cinge a valor referente a um suposto saldo não devolvido, à época no valor em torno de R$ 126 mil (conforme relatório de auditoria da CGU nº 807/2018, constante do item 10) e, no entanto, compulsando os autos, fica claro que não houve qualquer indício de improbidade ou ato irregular de gestão dos responsáveis à época, tendo em vista que todos os relatórios de prestação de contas parcial foram aprovados, ensejando a liberação de parcelas subsequentes. Ainda com base apenas nos documentos deste procedimento, é possível verificar que após longo debate entre órgãos acerca da competência para verificação do cumprimento do objeto e aprovação do relatório financeiro, tem-se que o objeto da parceria avençada foi cumprido e as contas foram aprovadas, exceto o valor objeto desta TCE.
23.8.	Assim, assevera a defendente que não há linha sequer, no entanto, em que medida a atuação da defendente teria contribuído para a irregularidade apontada, qual seja, a suposta não devolução de saldo do convênio e a inexistência de tais elementos nos autos além de apontar a não individualização da conduta da defendente, indicam fortemente a ausência de dolo ou culpa, pressupostos autorizativos da presente demanda. Assim, alega que não há que se falar em responsabilização da Defendente por todos os motivos trazidos nesta peça, ainda que o tempo decorrido enseje a prescrição da pretensão punitiva, a prescrição de cobrança de ressarcimento de suposto dano ao erário, além de evidente prejuízo à ampla defesa e contraditório ante a ausência de elementos que indicassem sua conduta irregular.
Análise:
24.	Acerca das alegações sobre prejuízo no contraditório, bem como da eventual prescrição dos valores cobrados nos presentes autos, cabe mencionar que estamos a tratar do débito em outubro de 2000, enquanto a própria defendente mencionou que, no período de 2004, uma missiva foi recebida e respondida pelo coordenador executivo, justificando eventuais pendências apontadas na análise da referida prestação de contas, conforme se observa nos elementos comprobatórios destes autos. Demais disso, consta a informação de que, conforme observado nos documentos mencionados no histórico da presente instrução, o próprio dirigente da entidade à época responsável apresentou defesa, por meio de procurador legalmente constituído, por meio dos elementos de defesa protocolados na data de 9/8/2010, portanto, menos de dez anos após a data da irregularidade constatada (peça 8, p. 51) .
24.1.	Verifica-se, desse modo e de imediato, que não houve o transcurso de mais de dez anos desde o fato gerador sem que tenha havido a notificação do responsável pela autoridade administrativa federal competente (art. 6º, inciso II, c/c art. 19 da IN/TCU 71/2012, modificada pela IN/TCU 76/2016) . 
24.2.	Aliás, impende salientar que o TCU adota como linha de entendimento jurisprudencial o arquivamento processual quando se verifica a ausência dos pressupostos de desenvolvimento válido e regular do processo, inclusive fartamente mencionado pela defendente, maiormente quando se verifica a possibilidade no prejuízo ao contraditório e à ampla defesa, conforme insculpido no texto constitucional. Assim, in casu, não há enquadramento nas situações que possam porventura pugnar pelo arquivamento do presente processo, já que restou demonstrado que estamos aqui a tratar de caso diferente, onde não se vislumbra nenhum prejuízo na defesa da responsável. 
24.3.	Não há razão para acolher os argumentos de prescrição apresentados, não viabilizando assim o prazo prescricional de dez anos. Esta matéria já se encontra pacificada, no âmbito deste Tribunal em consonância com o STF no julgamento do Mandado de Segurança nº 26.210-9/DF, em 04/09/2008 e conforme a Súmula-TCU 282, enunciada:
As ações de ressarcimento movidas pelo Estado contra os agentes causadores de danos ao erário são imprescritíveis.
24.4.	O STF, no RE 669.069 (Repercussão Geral 666) , declarou que são prescritíveis as ações de ressarcimento movidas pela Fazenda Pública decorrente de ilícito civil, ressaltando-se para a necessidade de atenção quanto ao tipo de ilícito apresentado caso a caso, visto que, ilícitos civis e administrativos não se confundem. Nesse sentido, há que ressaltar que este Tribunal, em recentes julgados (Acórdão 5928/2016-TCU-Segunda Câmara, rel. VITAL DO RÊGO e 5.939/2016-TCU-2ª Câmara, rel. MARCOS BEMQUERER) , tem entendido que a tese fixada pelo STF no RE 669.069, que trata da incidência da prescrição nos débitos com a União decorrentes de ilícitos civis, com prazo prescricional de cinco anos, não alcança prejuízos que decorram de ilícitos administrativos, como os aqui discutidos, que são imprescritíveis.
24.5.	Também não se confunde com a prescritibilidade da pretensão punitiva amparada no art. 205 do Código Civil, que trata das aplicações de sanções, como multa, declaração de inidoneidade de licitante ou inabilitação para função pública. Esse são prescritíveis no prazo de dez anos, conforme Acórdão 1441/2016-TCU-Plenário, Relator Benjamin Zymler, que uniformizou a jurisprudência acerca dessa questão.
24.6.	Não se confunde também com o prejuízo ao exercício do contraditório e da ampla defesa em função do grande lapso temporal entre a prática do ato irregular e a primeira notificação válida do responsável. Nesse caso, conforme estabelecido no art. 6º, inciso II, c/c art. 19 da IN/TCU 71/2012, modificada pela IN/TCU 76/2016, o TCU avalia a possibilidade de arquivamento da TCE quando há o decurso de prazo superior a dez anos. 
24.7.	Uma vez afastada a tese de prescritibilidade, passa-se a análise das alegações de mérito do defendente.
24.8.	No que se refere à questão meritória relativa ao objeto da citação, a defesa não apresentou nenhum elemento de prova que afastasse a ocorrência do débito aqui pleiteado, tendo apenas se limitado a afirmar que  não teria havido qualquer indício de improbidade ou ato irregular de gestão dos responsáveis à época, tendo em vista que todos os relatórios de prestação de contas parcial foram aprovados, ensejando a liberação de parcelas subsequentes e que, com base apenas nos documentos deste procedimento, é possível verificar que após longo debate entre órgãos acerca da competência para verificação do cumprimento do objeto e aprovação do relatório financeiro, tem-se que o objeto da parceria avençada foi cumprido e as contas foram aprovadas, à exceção do valor objeto. 
24.9.	Destarte, como se observa, a defendente não trouxe nenhum elemento documental noviço que pudesse ser acolhido, subsistindo o débito objeto da presente demanda, propondo-se assim, o não acolhimento das alegações de defesa, além do julgamento pela irregularidade das contas da entidade demandada.
Verificação do Prazo de Prescrição da Pretensão Punitiva
Observa-se ter ocorrido a prescrição da pretensão punitiva por parte do TCU que, nos termos do entendimento firmado no Acórdão 1441/2016-TCU-Plenário (Rel. Ministro Benjamin Zymler) , subordina-se ao prazo geral de prescrição indicado no art. 205 do Código Civil, qual seja, dez anos contados a partir da data de ocorrência da irregularidade sancionada, nos termos do art. 189 do Código Civil. As irregularidades discutidas nesta TCE ocorreram nos exercícios de 1999 e 2000, portanto há mais de 10 anos.
CONCLUSÃO  
26.	O exame da ocorrência descrita na seção "Exame Técnico" permitiu, na forma dos arts. 10, § 1º, e 12, incisos I e II, da Lei 8.443/1992 c/c o art. 202, incisos I e II, do RI/TCU, definir a responsabilidade do Sr. Wilmar Schrader (CPF XXX.549.939-XX) , à época gestor (Presidente) do Instituto de Apoio ao Desenvolvimento Humano e do Meio Ambiente (CNPJ 01.051.518/0001-17) , no período de 13/10/1999 a 30/6/2004. 
26.1.	Devidamente citados, os responsáveis apresentaram as suas alegações de defesa, mas não tendo conseguido apresentar os argumentos convincentes para afastar as ocorrências relativas às irregularidades, devendo ser condenados a ressarcirem as quantias que formam o débito apurado no presente processo, bem como ter as suas contas julgadas irregulares, tendo em vista a ausência de elementos que permitam concluir pela boa-fé dos responsáveis, dispensando-se a proposta de aplicação de multa em razão de ter ocorrido a prescrição da pretensão punitiva.
PROPOSTA DE ENCAMINHAMENTO
27.	Ante o exposto, submetemos os autos à consideração das instâncias competentes para apreciação e adoção das seguintes providências:
a. rejeitar as alegações de defesa apresentadas pelo Instituto de Apoio ao Desenvolvimento Humano e do Meio Ambiente (CNPJ 01.051.518/0001-17) , e pelo Sr. Wilmar Schrader (CPF XXX.549.939-XX) :
b. com fundamento nos arts. 1º, inciso I, 16, inciso III, alíneas 'b' e 'c', da Lei 8.443/1992 c/c os arts. 19, parágrafo único, e 23, inciso III, da mesma Lei, e com arts. 1º, inciso I, 209, inciso II e III, do Regimento Interno, julgar irregulares as contas do Instituto de Apoio ao Desenvolvimento Humano e do Meio Ambiente (CNPJ 01.051.518/0001-17) e do Sr. Wilmar Schrader (CPF XXX.549.939-XX) , condenando-os ao pagamento da quantia constantes da tabela a seguir especificada, com a fixação do prazo de quinze dias, a contar da notificação, para comprovarem, perante o Tribunal (art. 214, inciso III, alínea "a", do Regimento Interno) , o recolhimento das dívidas aos cofres do Fundo Nacional de Saúde, atualizada monetariamente e acrescida dos juros de mora, calculados a partir da data discriminada, até a data do recolhimento, na forma prevista na legislação em vigor:
	VALOR ORIGINAL (R$) 
	DATA DA OCORRÊNCIA

	126.265,72
	6/10/2000

c. autorizar, desde logo, nos termos do art. 28, inciso II, da Lei 8.443/1992, a cobrança judicial das dívidas caso não atendidas as notificações a que se referem as alíneas anteriores;
d. autorizar, caso solicitado pelos responsáveis, o pagamento das dívidas em até trinta e seis parcelas, nos termos do art. 26 da Lei 8.443/1992 c/c o art. 217 do Regimento Interno, fixando-lhes o prazo de quinze dias, a contar do recebimento das notificações, para comprovarem perante o Tribunal o recolhimento da primeira parcela, e de trinta dias, a contar da parcela anterior, para comprovar o recolhimento das demais parcelas, devendo incidir sobre cada valor mensal, atualizado monetariamente, os juros de mora devidos, na forma prevista na legislação em vigor;
e. enviar cópia do Acórdão a ser prolatado à Procuradoria da República no Estado de Mato Grosso, nos termos do § 3º do art. 16 da Lei 8.443/1992, c/c o § 7º do art. 209 do Regimento Interno do TCU, para adoção das medidas cabíveis;
f. enviar cópia do Acórdão que vier a ser proferido ao Fundo Nacional de Saúde e aos responsáveis, para ciência;
g. informar à Procuradoria da República no Estado de Mato Grosso, ao Fundo Nacional de Saúde e aos responsáveis que a presente deliberação, acompanhada do Relatório e do Voto que a fundamenta, está disponível para a consulta no endereço www.tcu.gov.br/acordaos, além de esclarecer que, caso requerido, o TCU poderá fornecer sem custos as correspondentes cópias, de forma impressa;
h. informar à Procuradoria da República no Estado de Mato Grosso que, nos termos do parágrafo único do art. 62 da Resolução TCU 259/2014, os procuradores e membros do Ministério Público credenciados nesta Corte podem acessar os presentes autos de forma eletrônica e automática, ressalvados apenas os casos de eventuais peças classificadas como sigilosas, as quais requerem solicitação formal.
2.	O Ministério Público junto ao TCU divergiu da unidade técnica nos seguintes termos:
Trata-se de tomada de contas especial instaurada pela Fundação Nacional de Saúde (Funasa/MS) , em desfavor do Sr. Wilmar Schrader, à época gestor (Presidente) do Instituto de Apoio ao Desenvolvimento Humano e do Meio Ambiente, no período de 13/10/99 a 30/6/2004, em razão da não devolução do saldo do Convênio 349/99 (Siafi 375511) , no valor de R$ 126.265,72, cujo objeto tratou de viabilizar as medidas para atendimento básico de saúde às populações indígenas do Distrito Sanitário de Cuiabá/MT.
A referida irregularidade foi apontada no Relatório de Auditoria da CGU 807/2018 (peça 11, p. 5-8) .
A conclusão a respeito da existência de um saldo a devolver envolvendo o convênio consta com mais detalhe do Parecer Financeiro 007/2017, à peça 8, p. 299-302. Essa análise registra que, em julho de 2001, foi apresentada a Prestação de Contas no valor de R$ 126.265,64, contendo Relatório de Execução Financeira, Relatório da Receita e Despesa, Relação de Pagamentos, Conciliação Bancária e não foram apresentados os extratos bancários. Em vista disso, concluiu que a documentação é insuficiente, somado ao fato de que o recurso foi utilizado com despesas correntes, quando o recurso deveria ter sido aplicado em despesas de capital.
É preciso registrar que a manifestação da Funasa a respeito do ajuste apenas ocorreu após 16 anos da apresentação da prestação de contas.
Com base na instrução de peça 12, foram efetivadas as citações dos responsáveis no âmbito do TCU apenas no início de 2020 (peças 21 e 27) . As alegações de defesa constam das peças 33-35 e 38.
Para justificar a citação dos responsáveis após o transcurso de quase 20 anos dos fatos, a unidade técnica ponderou que o primeiro responsável apresentou elementos de defesa em 9/8/2010, ainda na fase interna do processo (peça 8, p. 50-66) , o que teria interrompido o prazo prescricional.
Ocorre que a unidade técnica cometeu um equívoco ao considerar que a notificação na fase interna poderia ser considerada como causa interruptiva da prescrição. Na verdade, a interrupção do prazo prescricional ocorre apenas com citação na fase externa do processo de TCE, ante as orientações do Acórdão 1441/2016-TCU-Plenário, constantes do Voto do Excelentíssimo Ministro Benjamin Zymler:
79. Antes de prosseguir, porém, gostaria de destacar que a interrupção aqui defendida só pode ocorrer pela citação ou pela audiência promovida pelo TCU, ou seja, pelo titular do poder punitivo. Ocorre que na fase interna da tomada de contas especial (TCE) - etapa que é realizada no âmbito dos órgãos e das entidades jurisdicionadas -, os responsáveis podem ser instados a apresentarem defesa acerca das irregularidades, muitas vezes por meio de instrumento denominado "citação". Essa intimação interna inicial não compõe estrito senso o nosso processo de controle externo, não está prevista na Lei 8.443/1992, tampouco no Regimento Interno do TCU, razão pela qual não pode ser considerada para efeitos de interrupção da prescrição. (Grifei.) 
Portanto, sob essa premissa, deve ser reconhecida a prescrição da pretensão punitiva do TCU.
Quanto ao fato de o decurso do tempo ter prejudicado o direito de defesa dos responsáveis, efetivamente isso ocorreu. No entanto, considerando que o dano imputado decorreu da conclusão pelo órgão repassador da ausência de devolução do saldo de convênio, tal fato é passível de prova, pois envolve a simples apresentação de extratos bancários.
Embora os extratos relativos ao uso do referido saldo do convênio não tenham sido encaminhados, o responsável apresentou elementos que indicam para a inexistência do referido saldo.
Incialmente, apresenta uma tabela com lançamentos/registros contábeis, na qual registra um saldo bancário negativo ao final da execução financeira da parcela 7 do convênio (peça 35, p. 11) .
Já em relação à parcela 6, reconhece que existiu um saldo financeiro de R$ 125.476,08. Afirma que constou como saldo a recolher (peça 35, p. 7) . Alega que apresentou um demonstrativo final de despesas da 7ª e última parcela do convênio, o qual envolvia gastos cuja fonte de recursos era o saldo apurado na 6ª parcela (peça 35, p. 9-11) .
Por fim, apresenta comunicação encaminhada à Funasa na qual relata a apresentação dos relatórios de contas e seus anexos relativos ao saldo do convênio em questão, bem como anexa o comprovante da devolução do saldo final do convênio (peça 35, p. 4-5) . No referido comprovante, há a informação do encerramento da conta.
Como apontado pela Funasa, restou como falha a apresentação do extrato bancário dos meses de abril a julho de 2001, com vistas a verificar a fidedignidade dos lançamentos realizados.
A instrução técnica, ao analisar os argumentos dos responsáveis, propõe o acolhimento das alegações de defesa e o julgamento das presentes contas irregulares.
Em que pese a opinião da unidade técnica, entendo que os elementos trazidos aos autos, mesmo após quase 20 anos dos fatos, sugerem que não existe o dano apontado, mesmo considerando a ausência do extrato bancário dos últimos três meses de execução do convênio.
Os controles apresentados pelo convenente foram detalhados o suficiente para que o órgão repassador pudesse concluir, muitos anos depois, pela pendência apontada.
Some-se a isso as diferentes manifestações do órgão repassador aprovando as prestações de contas de cada uma das parcelas repassadas à entidade, conforme registrado pelo Sr. Wilmar Schrader em defesa encaminhada à Funasa (peça 8, p. 54-61) .
Considerando, ainda, os elementos apresentados à época, o tempo decorrido entre a apresentação da prestação de contas do saldo do convênio e a constatação pela Funasa em 2017 da ausência do extrato bancário do período final, não é razoável hoje, passados tantos anos, condenar os responsáveis por um dano residual.
O fato de os recursos terem sido aplicados em despesas correntes e não de capital também não justificaria essa condenação passado tanto tempo, já que a destinação dos recursos ainda poderia ser enquadrada como desvio de objeto e não de finalidade.
Assim, com base nos elementos de defesa apresentados, bem como nas apurações realizadas pela Funasa que levaram à aprovação das prestações de contas parciais apresentadas, o tempo decorrido até se constatar a ausência de 3 meses de extrato bancário, sendo que os demais extratos bancários foram apresentados e avaliados, opino pelo acolhimento das defesas dos responsáveis.
Ante o exposto, data vênia do encaminhamento sugerido pela unidade técnica na instrução de peça 40, este representante do Ministério Público de Contas propõe que sejam acolhidas as alegações de defesa do Sr. Wilmar Schrader e do Instituto de Apoio ao Desenvolvimento Humano e do Meio Ambiente para, no mérito, julgar as presentes contas regulares, dando quitação aos responsáveis, com fundamento nos arts. 16, I, 17 e 23, I, da Lei 8.443/92.

Maria Victoria Hernandez Lerner (19413/OAB-DF) e Juliana Gomes Miranda (22184/OAB-DF), representando Claudia Maria Calorio.

Subprocurador-Geral Paulo Soares Bugarin.

TCE. CONVÊNIO. FUNASA. AÇÕES DE ASSISTÊNCIA À SAÚDE DE POPULAÇÕES INDÍGENAS. NÃO DEVOLUÇÃO DO SALDO FINANCEIRO. CITAÇÃO. ACOLHIMENTO DAS ALEGAÇÕES DE DEFESA. CONTAS REGULARES. QUITAÇÃO PLENA.

TOMADA DE CONTAS ESPECIAL (TCE)

Secretaria de Controle Externo de Tomada de Contas Especial (SecexTCE).

Trata-se de tomada de contas especial instaurada pela Fundação Nacional de Saúde (Funasa/MS) , contra Wilmar Schrader, Presidente do Instituto de Apoio ao Desenvolvimento Humano e do Meio Ambiente, no período de 13/10/1999 a 30/6/2004, em razão da impugnação parcial de despesas do Convênio 349/1999, que teve por objeto a adoção de medidas para atendimento básico de saúde às populações indígenas do Distrito Sanitário de Cuiabá/MT.
O ajuste esteve vigente entre 20/10/1999 e 1/5/2001. A Funasa transferiu à entidade convenente R$ 3.394.143,57, distribuídos em parcelas pagas de novembro de 1999 a dezembro de 2000.
O tomador de contas, após apresentação de defesa por Wilmar Schrader em 9/8/2010, concluiu pela não devolução do saldo do Convênio verificado em 23/03/2001, no valor de R$ 126.265,72. 
No Tribunal, foram citados (peças 13 e 14) , em solidariedade, o responsável apontado pela Funasa e a entidade convenente.
Wilmar Schrader arguiu equívoco da Funasa na análise da prestação de contas, pois o valor imputado como débito fora aferido como saldo financeiro na apreciação da sexta parcela do ajuste e teria sido utilizado no período posterior, com a devida comprovação na prestação de contas da sétima e última parcela.
O Instituto alegou ilegitimidade passiva da atual dirigente, cerceamento de defesa em razão do lapso temporal decorrido e ocorrência de prescrição. 
A SecexTCE concluiu por rejeitar as alegações de defesa e julgar irregulares as contas dos responsáveis, imputando-lhes débito solidário.
O MPTCU divergiu da unidade técnica, considerando a existência de elementos suficientes para demonstrar a não ocorrência de dano ao Erário, além do transcurso de, aproximadamente, vinte anos entre a prestação de contas e a realização das citações. 
Feito esse breve resumo, passo a decidir.
Cabe, inicialmente, chamar atenção para as graves falhas incorridas pela Funasa na análise da prestação de contas final do Convênio 349/1999.
Além de demorar praticamente dez anos para efetuar a primeira notificação do responsável, realizou análises carentes dos fundamentos técnicos e normativos vigentes, demandando do responsável, inicialmente, a devolução de R$ 1.641.954,33. 
Técnicos da própria Fundação, após a apresentação de defesa de Wilmar, consideraram inservíveis os procedimentos adotados até aquele momento.
Em seguida, teve início longa discussão institucional acerca do órgão competente para emitir parecer técnico de reanálise da prestação de contas, se a Funasa ou a recém-criada Secretaria Especial de Saúde Indígena (Sesai) .
Apenas em 2017, dezesseis anos após a apresentação de documentos pela entidade convenente e a prolação do Acórdão 1202/2014-TCU-Segunda Câmara, que determinou a conclusão da TCE em análise, ocorreu pronunciamento conclusivo sobre a execução do convênio, apontando a não devolução do saldo de R$ 126.265,72.
O parecer financeiro emitido informa que, em 27/7/2001, a entidade convenente entregou prestação de contas do período de 23/03 a 15/06/2001 acompanhada de diversos documentos, mas não dos extratos bancários. Por esse motivo, opinou pela imputação de débito correspondente ao saldo financeiro verificado em 23/03/2001, na prestação de contas da sexta parcela. 
Diante de todo o histórico do processo e dos documentos apresentados pelo responsável como alegações de defesa, praticamente vinte anos após a execução do ajuste, alinho-me ao parecer emitido pelo Parquet. 
Em que pese a ausência de extratos bancários relativos a três meses de execução da avença, Wilmar Schrader apresentou documentos relativos às despesas executadas com o saldo financeiro resultante da sexta parcela, bem como comprovante de devolução de R$ 1.464,61 à Funasa, em 02/05/2001.
Os extratos bancários seriam facilmente obtidos se requisitados tempestivamente à instituição financeira. No entanto, considerando a notificação de tal falha depois de decorridos 16 anos da execução do ajuste, na fase interna, ou quase 20 anos para a realização da citação, forçoso reconhecer ausência de razoabilidade em cobrá-los do responsável como alternativa ao recolhimento do dano apurado. 
Pertinente consignar, ainda, que todos os relatórios de prestação de contas parciais foram aprovados pela Funasa e que o parecer técnico final apontou ausência de pendências na execução do convênio e o atingimento dos objetivos pactuados.
Assim, diante dos fatos apurados e dos documentos constantes desta TCE, julgo regulares as contas de Wilmar Schrader e do Instituto de Apoio ao Desenvolvimento Humano e do Meio Ambiente.
Feitas essas considerações, voto para que o Tribunal adote a minuta de acórdão que submeto ao Colegiado.
TCU, Sala das Sessões, em 17 de maio de 2022.
WALTON ALENCAR RODRIGUES 
Relator